【裁判字號】    97,執消債更,29
【裁判日期】    990630
【裁判案由】    更生事件
【裁判全文】
臺灣士林地方法院民事裁定          97年度執消債更字第29號
債  務  人  乙○
代  理  人  李弘仁律師
上列當事人聲請更生事件，本院裁定如下：
    主  文
債務人所提如附表一所示之更生方案應予認可，並自本裁定確定
之翌月起，於每月十五日給付。
債務人在未依更生條件全部履行完畢前，應受如附表二所示之生
活限制。
    理  由
一、按債務人有薪資、執行業務所得或其他固定收入，法院認更
    生方案之條件公允者，得不經債權人會議可決，逕依債務人
    之聲請或依職權以裁定認可更生方案；法院為認可之裁定時
    ，因更生方案履行之必要，對於債務人在未依更生條件全部
    履行完畢前之生活程度，得為相當之限制，消費者債務清理
    條例第64條第1 項、第62條第2 項分別定有明文。
二、經查，本件債務人聲請更生，前經本院97年度消債更字第20
    0 號裁定開始更生程序在案，有上開裁定一份（見本院卷第
    5 頁）在卷可參。又債務人確有薪資之固定收入等情，亦有
    債務人自民國92年3 月28日任職佐登妮絲國際股份有限公司
    （下稱佐登妮絲公司）美容師乙職之在職證明書（見本院97
    年度消債更字第200 號卷，下稱聲請卷，第34頁）在卷足憑
    。再觀諸債務人所提如附表一所示之更生方案，其條件為債
    務人自認可更生方案裁定確定之翌月起，以1 個月為1 期，
    共96期，每期清償新臺幣（下同）1 萬8,000 元，總清償金
    額為172 萬8,000 元，清償成數為45.19%。本院經審酌下列
    情事，認其條件核屬公允、適當、可行：
  (一)債務人聲請更生時，除薪資收入外，尚有西元2002年國瑞汽
    車乙輛與供伊及其家人所居住，坐落淡水鎮○○段0000-000
    0 地號，門牌號碼為臺北縣淡水鎮○○街126 巷9 號12樓之
    5 ，樓面積加公設面積為112.87平方公尺，約34.14 坪之不
    動產，此有債務人財政部臺灣省北區國稅財產歸屬資料清單
    （見聲請卷第33頁）、汽車行車執照（見聲請卷第46頁）及
    土地及建物登記第一類謄本（見聲請卷第42至45頁）附卷可
    稽。佐諸台灣大華不動產估價師聯合事務所鑑定報告（見本
    院卷(二)第26至49頁），上開不動產鑑定價值為634 萬9,600
    元，並設定2 筆抵押權，其擔保債權總金額分別為540 萬元
    及320 萬元。其中第一順位抵押權人為上海商業儲蓄銀行股
    份有限公司（下稱上海儲蓄銀行），其債權本金為412 萬4,
    654 元，有本院99年1 月11日公告之改編債權表（見本院卷
    (一)第258 至259 頁）在卷可佐；第二順位抵押權人為謝素蓮
    ，其債權本金為279 萬5,000 元，有謝素蓮陳報狀暨不動產
    抵押債權債務契約書、土地及建築改良物抵押權設定契約書
    、臺北縣淡水地政事務所他項權利證明書、支票兩紙、協議
    書、切結書、借據與領款收據等資料（見本院卷第305 至32
    0 頁）在卷足憑，堪認為真。是債務人不動產現值634 萬9,
    600 元扣除其上擔保債務金額691 萬9,654 元（0000000+00
    00000 ）後，已無餘額，低於債務人更生方案之總清償金額
    172 萬8,000 元。準此，本件無擔保及無優先權債權之受償
    總額，並未顯低於本院裁定開始更生程序時，依清算程序所
    得受償之總額。至於債務人名下西元2002年之國瑞汽車乙輛
    ，為債務人上班之必要交通工具，故無變價之必要。另債務
    人聲請前2 年間可處分所得為88萬1,498 元，扣除必要支出
    66萬9,600 元，餘額為21萬1,898 元，低於上開更生方案之
    無擔保及無優先權債權人受償總額725 萬8,000 元，則無擔
    保及無優先權債權人之受償金額不致過低。
  (二)次者，債務人任職佐登妮絲公司美容師乙職，每月業績起伏
    不定，落差甚大。據其96及97年度綜合所得稅各類所得資料
    清單（見本院卷(二)第77至78頁）顯示，其薪資所得分別為45
    萬5,042 元及44萬4,164 元，則其平均每月薪資收入為3 萬
    7,467 元｛（455042+444164 ）÷24｝，故債務人陳明更生
    方案履行期間每月收入為3 萬7,467 元，應屬有據。
  (三)又債務人每月個人生活費及扶養費支出，是否合理，應參酌
    內政部公布之歷年最低生活費一覽表。且受扶養權利者，以
    不能維持生活而無謀生能力者為限。前項無謀生能力之限制
    ，於直系血親尊親屬，不適用之（民法第1117條參照）。據
    債務人父母陳奕智及陳吳翠蓮96、97年度綜合所得稅各類所
    得資料清單、財產歸屬資料清單（見本院卷(二)第7 至11頁）
    所示，陳奕智除有2 輛車齡十餘年之汽車及投資1 筆外，96
    、97年度僅有9,276 元、3,865 元之所得；陳吳翠蓮名下無
    可供變價之財產亦無任何收入，堪認其父母不能維持生活，
    而有受債務人扶養之權利。再者，債務人父母之直系血親卑
    親屬共計5 名，惟其中2 名子女年僅16歲、24歲，均在學，
    並無經濟能力分擔扶養義務，是債務人陳報更生方案履行期
    間負擔其父母扶養費用3 之1 之分擔額各3,000 元，應屬有
    據。
  (四)再者，債務人居住於臺北縣淡水鎮，自陳更生方案履行期間
    每月支出1 萬8,600 元，扣除其父母親扶養費分擔額共6,00
    0 元後，尚餘1 萬2,600 元作為債務人每月個人生活費，雖
    較臺北縣99年度最低生活費標準1 萬792 元高1,808 元，惟
    衡以債務人罹有胰臟腫瘤（參國立台灣大學醫學院附設醫院
    診斷證明書，見聲請卷第21頁），需定期門診追蹤治療；工
    作地在台北市中正區，需支出較高交通費用；其弟妹尚在就
    學中，無經濟能力及收入來源分擔家庭生活費用；所賴以居
    住之房地尚有房貸負擔等情，債務人所陳報每月生活費用數
    額尚可認於一般人之生活程度範圍內而屬合理。
  (五)另有債權人不同意更生方案之理由，無非係以還款成數；債
    務人正值壯年，應可再進行協商延長還款期數；房貸費用有
    商榷餘地；每月薪資3 萬7,467 元，容有疑義；本件有違清
    算價值保障原則等語。惟按消費者債務清理條例之立法目的
    ，係為使陷入經濟困境之債務人得以清理債務、重建生活，
    並在清理過程中能保有符合人性尊嚴之最低基本生活，是債
    務人只要符合該條例之規定即可重建更生，而無年齡之限制
    且清償成數非認可更生方案之唯一標準。又更生方案乃依據
    消費者債務清理條例所定之最長期限8 年而規劃（本條例第
    53 條 第2 項參照），無再為延長清償期之理。另房貸費用
    部分，據債務人上海儲蓄銀行存摺內頁之房貸費用轉帳資料
    （見本院卷(二)第68至71頁）可知，實際每月房貸支出約1 萬
    8,622 元，債務人與其姊妹2 人共同分攤家庭生活費及扶養
    費，業已前述，是其陳報每月支出6,000 元相當租金範圍內
    之房貸費用，應為妥適。況債務人每月支出費用未逾一般人
    之生活程度而屬合理，在此範圍內，債務人如何分配其各項
    生活支出及扶養費用，得由其視具體情形彈性運用，本院予
    以尊重。至債務人所有之不動產價值及每月薪資收入若干，
    已如上述，故本件亦無違反清算價值保障原則。從而，債務
    人每月固定收入扣除上開必要支出後，近全數用以清償債務
    。且其為求增加清償成數，而將清償期延長為8 年，足認其
    確已盡清償之能事。
三、綜上所述，債務人所提如附表一所示之更生方案核屬公允、
    適當、可行，且無消費者債務清理條例第63條及第64條第2
    項所定不應認可之消極事由存在，故不經債權人會議可決，
    予以認可該更生方案。並依首揭條例第62條第2 項規定，就
    債務人在未依更生條件全部履行完畢前之生活程度，裁定為
    如附表二所示之限制。爰裁定如主文。
四、如不服本裁定，應於裁定送達後10日內，以書狀向本院司法
    事務官提出異議。
中    華    民    國    99    年    6     月    30    日
                  民事庭      司法事務官
附表一：
┌────────────────────────────────┐
│壹、更生方案內容                                                │
├────────────────────────────────┤
│1.自認可裁定確定之翌月起，每1 月為1 期，共96期。                │
│2.每期在每月15日給付，每期清償新臺幣（下同）1 萬8,000 元。      │
│  債權人分配金額如下貳每期可分配金額欄位所示。                  │
│3.債務總金額：382萬4,194元                                      │                  │
│4.清償總金額：172萬8,000元                                      │                         │
│5.總清償比例：45.19%                                            │
├────────────────────────────────┤
│貳、更生清償分配表                              單位：新臺幣/ 元│
├──┬──────────┬─────┬────┬───────┤
│編號│    債  權  人      │債權金額  │債權比例│每期可分配金額│
├──┼──────────┼─────┼────┼───────┤
│ 1  │台北富邦商業銀行    │183,151   │4.79%   │862           │
├──┼──────────┼─────┼────┼───────┤
│ 2  │國泰世華商業銀行    │366,476   │9.58%   │1,725         │
├──┼──────────┼─────┼────┼───────┤
│ 3  │渣打國際商業銀行    │186,042   │4.86%   │876           │
├──┼──────────┼─────┼────┼───────┤
│ 4  │臺灣新光商業銀行    │148,906   │3.89%   │701           │
├──┼──────────┼─────┼────┼───────┤
│ 5  │聯邦商業銀行        │97,820    │2.56%   │460           │
├──┼──────────┼─────┼────┼───────┤
│ 6  │甲○（台灣）商業銀行│897,485   │23.47%  │4,224         │
│    │股份有限公司（原香港│          │        │              │
│    │商香港上海甲○銀行）│          │        │              │
├──┼──────────┼─────┼────┼───────┤
│ 7  │遠東國際商業銀行    │508,086   │13.29%  │2,392         │
├──┼──────────┼─────┼────┼───────┤
│ 8  │萬泰商業銀行        │145,743   │3.81%   │686           │
├──┼──────────┼─────┼────┼───────┤
│ 9  │台新國際商業銀行（含│328,402（ │8.59%   │1,546         │
│    │慶豐商業銀行之債權）│222642+   │        │              │
│    │                    │105760）  │        │              │
├──┼──────────┼─────┼────┼───────┤
│ 10 │安泰商業銀行        │792,275   │20.72%  │3,729         │
├──┼──────────┼─────┼────┼───────┤
│ 11 │中國信託商業銀行    │108,396   │2.83%   │510           │
├──┼──────────┼─────┼────┼───────┤
│ 12 │永豐商業銀行（原永豐│61,412    │1.61%   │289           │
│    │信用卡公司）        │          │        │              │
├──┼──────────┼─────┼────┼───────┤
│    │     合     計      │3,824,194 │100%    │18,000        │
├──┴──────────┴─────┴────┴───────┤
│參、補充說明                                                    │
│一、總清償比例計算至百分比之小數點後第三位四捨五入至第二位。    │
│二、每期可分配金額＝每期還款金額×債權比例（元以下四捨五入）。  │
│三、債務人於履行更生方案前，應自行向各債權人詢問還款方式。      │
│四、更生方案如一期未履行，視為全部到期。                        │
│五、有不可歸責於己之事由發生，致債務人遲延給付，應許延緩一期給付│
│    ，但履行期應順延一期。                                      │
└────────────────────────────────┘
附表二：
┌────────────────────────────────────┐
│准許更生之債務人未依更生條件完全履行完畢前，應受下列之生活限制：        │
├────────────────────────────────────┤
│一、不得為奢靡浪費之消費活動。                                          │
├────────────────────────────────────┤
│二、不得為賭博或為其他投機行為。                                        │
├────────────────────────────────────┤
│三、不得為不動產之處分或受讓。                                          │
├────────────────────────────────────┤
│四、不得為金錢借貸之行為。                                              │
├────────────────────────────────────┤
│五、不得搭乘計程車、高鐵及航空器，但因公務所需且由公費支付者，不在此限。│
├────────────────────────────────────┤
│六、不得從事國外遊學或出國旅遊等消費行為。                              │
├────────────────────────────────────┤
│七、不得投資金融商品（例如股票、基金等）。                              │
├────────────────────────────────────┤
│八、不得從事逾越通常生活程度之贈與。                                    │
├────────────────────────────────────┤
│九、每月應製作收入支出帳目。                                            │
└────────────────────────────────────┘

司法院資訊處製作；財團法人民間司法改革基金會備份。
